【裁判字號】    95,重訴,29
【裁判日期】    950615
【裁判案由】    殺人
【裁判全文】
臺灣高雄地方法院刑事判決              95年度重訴字第29號
公  訴  人  臺灣高雄地方法院檢察署檢察官
被      告  丙○○
                      號
                    （
義務辯護人  施旭錦律師
上列被告因殺人案件，經檢察官提起公訴（94年度偵緝字第2927
號），本院判決如下：
    主  文
丙○○殺人，累犯，處有期徒刑拾捌年，褫奪公權拾年，扣案之
殺魚刀壹把沒收。
    事  實
一、丙○○前於民國81年間，因妨害家庭案件，經本院以81年度
    易字第18號判處有期徒刑6 月，如易科罰金以30元折算1 日
    確定，於81年5 月8 日以易科罰金執行完畢。丙○○於82年
    間因賭博而積欠王傳森（綽號「矮仔龍」）新台幣（下同）
    180 萬元，王傳森則自82年10月起，陸續向丙○○催討上開
    債務多次，雙方並曾因此發生肢體衝突，彼此間素有嫌隙。
    丙○○因王傳森催債甚急而心生不滿，遂於82年11月7 日左
    右，在高雄縣鳳山市某店家購得殺魚刀1 把（原含藍色塑膠
    刀鞘），隨時藏放於身，或將之放置於騎乘之機車置物箱內
    ，以備不時之需。嗣經丙○○與王傳森約定，由王傳森於82
    年11月9 日晚上前往丙○○所經營位於高雄市○○區○○路
    162 號之「玉琳理容院」收取債務，王傳森遂於82年11月9
    日晚上11時30分許，離開位於高雄縣鳳山市○○路247 之4
    號之住處，前往同縣市○○路15 5號前之檳榔攤，向其胞兄
    王傳成取回其所有之車牌號碼XR-4186 號自用小客車，再駕
    駛上開自用小客車前往「玉琳理容院」找丙○○討取債款。
    嗣王傳森於82年11月10日0 時許抵達理容院後，丙○○即搭
    上王傳森所駕駛之自用小客車副駕駛座，一同離開理容院，
    欲前往高雄縣大寮鄉向乙○○索取因買賣鴨隻而積欠丙○○
    之貨款，用以償還丙○○積欠王傳森之債務。詎於車行之際
    ，因丙○○認不宜於夜半時分向乙○○索取買賣鴨隻的貨款
    ，而與王傳森意見相左，兩人發生爭執，丙○○竟頓起殺機
    ，而以左手環抱壓制王傳森頸部，再以右手取出身上之殺魚
    刀朝王傳森頸部猛力切割，造成王傳森頸部呈4x15公分之割
    裂傷，氣管、食道及左右頸靜動脈俱斷，導致王傳森因失血
    過多而當場休克死亡，於過程中，丙○○並此受有下顎挫傷
    及左手食指切割傷等傷害。待丙○○見王傳森死亡後，為掩
    飾其殺人之犯行，遂將兇刀塞入王傳森之左手掌內，並將兇
    刀之藍色刀鞘棄置於距離自用小客車約20公尺之香蕉園內，
    其後再獨自搭乘計程車於凌晨2 時許返回「玉琳理容院」，
    而由不知情之張瓊月（原名賴張秀鑾）駕駛汽車搭載不知情
    之林金花陪同前往高雄醫學院附設中和醫院，由丙○○化名
    「林三雄」就醫治療手傷。嗣於82年11月10日凌晨6 時30分
    許，始為路人發現王傳森陳屍於上開自用小客車內，而丙○
    ○則逃往台灣北部地區藏匿，躲避司法機關偵查追訴長達12
    年餘，直至94年12月20日下午2 時許，丙○○在台北市○○
    區○○街215 號前違規設置攤販遭警取締，因無法提供身分
    以供調查，而為警帶同至內政部警政署刑事警察局行鑑定指
    紋，經比對查明渠之真實身分，始查知上情。
二、案經高雄縣政府警察局林園分局報請臺灣高雄地方法院檢察
    署檢察官偵查起訴。
    理  由
壹、證據能力之認定
    按被告以外之人於審判外之陳述，雖不符刑事訴訟法第159
    條之1 至之4 等4 條之規定，然若當事人於審判程序中同意
    作為證據，法院審酌該言詞陳述或書面陳述作成時之情況，
    認為適當者，亦得為證據；又當事人、代理人或辯護人於法
    院調查證據時，知有刑事訴訟法第159 條第1 項不得為證據
    之情形，而未於言詞辯論終結前聲明異議者，視為有前項之
    同意，同法第159 條之5 定有明文。查本件證人王傳成、甲
    ○○、蔡玉鳳、林金花、賴張秀鑾（現改名為張瓊月）、乙
    ○○於警詢中之陳述，及卷附臺灣高雄地方法院檢察署相驗
    屍體證明書、勘驗筆錄、臺灣高雄地方法院檢察處驗斷書、
    高雄醫學院附設中和紀念醫院函文暨內附病歷紀錄、內政部
    警政署刑事警察局鑑驗書、林園分局出具之證明書及員警拍
    攝之現場照片暨項下說明，而具有被告以外之人於審判外陳
    述之性質者，均係審判外之陳述，惟經本院審理依法提示迄
    言詞辯論終結前，檢察官及被告與其辯護人均未就證據能力
    表示異議，本院審酌該等陳述距離案發當時較近，記憶較為
    清楚，且製作過程又無不法之情，爰依上開規定，認該等證
    人於警詢中之陳述及具有被告以外之人以書面陳述性質之證
    據，均有證據能力，得為本案認定事實之依據。
貳、本院實體審認
一、訊據被告丙○○矢口否認有何殺人犯行，先則辯稱：刀子不
    是伊所有，是王傳森所有，當時是王傳森先要拿刀殺伊，伊
    只有撥開王傳森，並沒有殺人云云（詳見偵查卷第18頁）；
    繼則辯稱：當天是王傳森到理容院找伊出去，是要一同前去
    向乙○○催討積欠伊的債務，用以償還伊所積欠王傳森之賭
    債，惟車行至某處時，王傳森忽然將倒車轉進產業道路，並
    忽然自手煞車處抽出一把刀向伊揮來，伊才用手反擊推回去
    ，接著就打開車門逃離現場返回理容院，並化「林三雄」之
    名前往高雄醫學院附設中和紀念醫院就診云云（詳見偵查卷
    第41-42 頁）；嗣又辯稱：案發當天晚上，是王傳森到理容
    店要來找伊討債，伊就帶著刀子和王傳森一起離開理容店，
    欲前往乙○○住處收取積欠之債款，但後來伊認為時間太晚
    ，不宜前往向乙○○討債，遂即向王傳森表示不願前往，雙
    方因而發生爭執，嗣因被害人忽然發現伊藏置於座位旁之殺
    魚刀，就出手強取該刀，兩人就搶奪該把殺魚刀，伊的左手
    因而受傷，嗣經伊搶得該刀後，即將之向外丟棄，但因該刀
    撞擊擋風玻璃而彈回，才會割到王傳森的脖子，伊看到後就
    離開現場云云。經查：
（一）被害人王傳森係於82年11月9 日晚上11時30分許離開高雄
      縣鳳山市○○路247 之4 號住處，前往同縣市○○路155
      號前檳榔攤，於同日晚上11時50分許向其胞兄王傳成取回
      其所有之車牌號碼XR-4186 號自小客車後，即駕駛上開自
      小客車於翌日（11月10日）抵達被告所經營之理容院向被
      告催討債務，惟自此一去未返，嗣於同年11月10日凌晨上
      午6 時30分許，為證人蔡枝千在高雄縣大寮鄉○○路某處
      香蕉園旁之產業道路，發現被害人陳屍在尚未熄火之XR-4
      18 6號自用小客車上等情，業據證人蔡枝千、王傳成、甲
      ○○分別於警詢中陳述在卷（林警刑移字第664 號卷第1-
      6 頁），且有臺灣高雄地方法院檢察署82年11月16日勘驗
      筆錄、相驗屍體證明書、驗斷書各1 份附卷可稽，堪認被
      害人於確係於82年11月9 日晚上前往被告所經營之理容店
      催討債務後，旋即於翌日凌晨遭人發現陳屍於大寮鄉○○
      道路之自用小客車內。
（二）被告於被害人在82年11月10日晚上0 時許抵達「玉琳理容
      院」向其催討債務後，旋即偕同被害人離開理容店，嗣於
      同日凌晨2 時許自行回到理容店時，頭髮濕漉，面色蒼白
      無表情。而因被告返回理容店當時，其左手食指關節處有
      遭刀割傷之傷口，深可見骨，下顎亦有挫傷，故乃由證人
      賴張秀鑾開車，搭載林金花陪同被告前往高雄醫學院附設
      中和紀念醫院，以化名「林三雄」之方式求診等情，業據
      證人蔡玉鳳、林金花及賴張秀鑾分別於警詢時陳述明確（
      林警刑移字第664 號卷第7-15頁），並經證人張瓊月（原
      名賴張秀鑾）、蔡玉鳳於偵查中證述在卷（94年度偵緝字
      第2927號卷第33-35 頁），且有高雄醫學院附設中和紀念
      醫院82年11月22日高醫附秘字第4554號函暨內附病歷附卷
      可稽（林警刑移字第664 號卷第22-27 頁），堪認被告於
      被害人前來理容店催討債務後，即與被害人一同離開理容
      院，而嗣被告返回理容店時，被告左手食指已受有刀傷，
      下顎並有挫傷，因而始由林金花及賴張秀鑾陪同被告前往
      高雄醫學院附設中和紀念醫院診治左手食指之傷害。
（三）又被害人曾於案發前數日，多次前往被告所經營之理容店
      向被告催討賭債，並曾因催討賭債之事而與被告發生肢體
      衝突，業據證人林金花及乙○○分別於警詢中陳述明確（
      林警刑移字第664 號卷第10-12 ；16-17 頁），並為被告
      所不否認。而被告前曾積欠被害人賭債180 萬元之事實，
      亦有證人甲○○及王傳成分別於警詢中陳明在卷（林警刑
      移字第664 號卷第2-6 頁），核與證人乙○○於警詢中陳
      述被告有積欠被害人賭債一百多萬等語（林警刑移字第66
      4 號卷第16-17 頁）大致相符，復有被告所開立金額共計
      180 萬之本票3 紙在被害人所駕駛之車輛上為警查獲，有
      林園分局出具之證明書（83年度偵字第18612 號卷第29頁
      ）在卷可查，堪資佐證被告與被害人間確存有賭債糾紛，
      且被告仍有積欠被害人部分款項尚未清償，被害人因而對
      被告催債甚急。
（四）被告雖曾否認扣案之殺魚刀係其所購買並攜帶與被害人一
      同外出，惟被告於本院審理時，已坦承其於82年11月10日
      凌晨與被害人一同離開理容院時，確有攜帶扣案之殺魚刀
      之事實，並供出購得扣案殺魚刀之時間與地點（詳見本院
      卷第27頁），核與證人蔡玉鳳、林金花於警詢中陳述：曾
      經在案發前見過被告將扣案之殺魚刀藏匿於腰際及褲後口
      袋與機車置物箱內，且曾割破被告穿著之褲子各等語（林
      警刑移字第664 號卷第7-12頁）大致相符，堪認扣案之殺
      魚刀確係被告於案發前即已購得，並隨身攜帶該刀，且於
      82年11月10時凌晨與被害人離開理容店時，被告亦確有攜
      帶扣案之殺魚刀在身無誤。
（五）本件被害人係因遭他人以利刃切割頸部，因而受有頸部切
      割傷，導致出血性休克致死等情，業經檢察官於案發後督
      同法醫相驗被害人屍體後，並作成臺灣高雄地方法院檢察
      署相驗屍體證明書及臺灣高雄地方法院檢察處驗斷書各1
      份在卷可查。而被害人遭人發現陳屍於自用小客車內時，
      其左手掌下遭人置放扣案之殺魚刀，有現場照片3 幀及扣
      押物品清單附卷可稽，並有殺魚刀1 把扣案足憑，且扣案
      之殺魚刀刀身亦呈現被害人A 型血跡反應，刀柄處則呈現
      O 型血跡反應，亦有內政部警政署刑事警察局82年11月24
      日刑醫字第1499號鑑定通知書在卷可查，而被告之血型係
      屬O 型，亦經被告供述在卷，是參諸被害人係遭人以利刃
      割喉，且現場遺留之扣案殺魚刀之刀身及刀柄分別殘有被
      害人及被告血型之血跡，自堪認扣案之殺魚刀1 把，即係
      被告持之用以殺害被害人之凶器無誤。
（六）被告雖矢口否認有何持扣案殺魚刀殺害被害人之犯行，而
      於本院審理時辯稱：伊是要將刀子丟出車外，惟因不慎丟
      到擋風玻璃，才會反彈割到被害人的脖子云云。然被害人
      頸部所受之刀傷，包括前、左、右側頸部均遭切傷，傷口
      長約4X15公分，氣管、食道、頸部、左右側動靜脈血管，
      均遭切割斷裂，係一次切割所形成，有82年11月16日之臺
      灣高雄地方法院檢察處驗斷書記載明確，且有被害人傷口
      照片1 幀附卷可稽，是由被害人頸部所受傷害為一次切割
      而造成氣管、食道、頸部、左右側動靜脈血管均斷裂之情
      形以觀，堪認被害人應係遭人持利刃以相當之力道，朝其
      頸部切割所致，要非被告辯稱遭殺魚刀反彈割到所造成。
（七）綜上，參諸被告與被害人存有賭債糾紛，素有嫌隙，而於
      82年11月10日凌晨0 時許，被告與被害人一同離開理容店
      後，被害人即於當日凌晨6 時30分許，發現遭人以扣案被
      告所有之殺魚刀切割頸部致死陳屍於自用小客車內，而被
      告則於當日凌晨2 時許自行搭乘計程車返回理容院，且頭
      髮濕漉，左手食指中央關節受有刀傷，下巴受有挫傷等各
      情，則已初見本件被害人應係遭被告持扣案之殺魚刀殺害
      所致。復參諸被告於案發後，旋即化「林三雄」之名就醫
      ，其後並逃亡藏匿長達12年餘，規避檢警追緝，且為警緝
      捕歸案後，先後供詞反覆不一，顯有避重就輕之情，更堪
      認本件被害人確係遭被告持扣案殺魚刀所殺害。而常人莫
      不知悉人體頸部甚為脆弱，且有頸部動靜脈，若以利刃切
      割該處，極有可能導致被害人流血致死，被告明知此情，
      竟仍以扣案之殺魚刀切割被害人頸部，造成被害人當場血
      流不止而導致出血性休克死亡，是被告自有殺人之犯意無
      疑。
（八）證人乙○○雖於警詢中陳稱：丙○○於案發後，曾告知係
      因與王傳森在車上發生衝突，王傳森突然煞車抽刀要殺丙
      ○○，丙○○才會反擊刺到王傳森的脖子等語（林警刑移
      字第664 號卷第16頁）。然證人乙○○於案發時並不在現
      場，未曾親眼目睹案發當時情形，僅係聽聞被告事後所述
      ，其證詞之內容與事實是否相符，已有疑義。復參諸被告
      於本院審理時之辯詞，顯又與其所告知證人乙○○之案發
      經過不同，由此更見證人乙○○上開聽聞被告自稱之案發
      情形，應與事實有所出入。又衡諸被害人雖曾與被害人發
      生肢體衝突，然被告尚積欠被害人180 萬元，被害人並握
      有被告簽發之本票180 萬元，而被告有陸續償還被害人金
      錢，被害人並願於半夜與被告一同前往他處收取債款，被
      害人自是甚為希冀能向被告取得債款，則被害人當應無任
      意殺害被告之意；反觀被告於案發前數日，即已購得扣案
      之殺魚刀隨時藏置於身，且於案發當日與被害人同車離開
      之際，仍攜帶扣案之殺魚刀上車，並於殺害被害人後逃逸
      無蹤，兩相比較之下，自以被告較有可能存在行兇之動機
      。另參以被害人與被告一同搭車離開理容院之時，係由被
      害人駕駛其自用小客車搭載被告，而於行車之際，被害人
      一方面須注意車行情形，一方面又因駕駛座位前方有方向
      盤而不便伸展，是若被害人真有出手殺害被告之意，則被
      害人自應會先將該自用小客車停妥再下手行兇，否則一旦
      被告反抗，被害人即甚為容易陷其自身於危險之中。然依
      現場車行情形以觀，被害人所駕駛之自用小客車，係於行
      車中偏離車道中心而駛向產業道路旁之香蕉園，並有長約
      2. 3公尺之煞車痕，有現場照片暨項下說明共6 幀附卷可
      稽，堪知被害人應係在相當緊促之情形下偏離車道並緊急
      煞車，並無停車舉刀行兇之情。從而，考以被告之殺人動
      機及當時被害人行車之狀況以觀，均與被告先前辯稱係被
      害人停車抽刀要殺害始加以反擊之情形有所不符，是上開
      證人乙○○之證詞及被告之辯詞，均與事實不符，不足採
      信。
（九）綜上所述，被告確有以扣案殺魚刀切割被害人頸部流血致
      死之殺人犯行，其先後不一之辯詞要屬卸責之詞，均無足
      採，本件事證業已明確，被告犯行洵堪認定，應依法論科
      。
三、核被告所為，係犯刑法第271 條第1 項之殺人罪。被告前於
    81年間，因妨害家庭案件，經本院以81年度易字第18號判處
    有期徒刑6 月，如易科罰金以30元折算1 日確定，於81年5
    月8 日以易科罰金執行完畢等情，有臺灣高等法院被告前案
    記錄表及高雄地方法院檢察署刑案查註紀錄表各1 件在卷可
    查，其於受有期徒刑執行完畢後，5 年以內再犯本案有期徒
    刑以上之罪，為累犯，應依刑法第47條規定，除法定刑為死
    刑、無期徒刑不得加重外，應就有期徒刑部分，加重其刑。
    爰審酌被告明知應尊重他人生命，不得任意剝奪，竟因積欠
    被害人賭債而生有嫌隙，即趁被害人與其一同外出催討債務
    之際，以殺魚刀殺害被害人，漠視人命，且事後逃逸長達12
    年，於緝獲後仍飾詞否認犯行，企圖脫免罪責，未與被害人
    家屬洽談和解，使被害人家屬長期受有無法抹滅之痛苦，犯
    罪情節重大，另參諸檢察官以被告手段兇殘，犯後並無悔意
    而求處被告無期徒刑量處等一切情狀，酌情量處如主文所示
    之刑，復依被告犯罪之性質及手段，認有褫奪公權之必要，
    併予宣告褫奪公權10年。扣案之殺魚刀1 把，為被告所有供
    本案犯罪所用之物，業經本院認定如上，應依刑法第38條第
    1 項第2 款之規定宣告沒收。
據上論斷，應依刑事訴訟法第299 條第1 項前段，刑法第271 條
第1 項、第47條、第37條第2 項、第38條第1 項第2 款，判決如
主文。
中    華    民    國    95    年    6     月    15    日
                鳳山刑事第一庭  審判長法  官  陳志銘
                                      法  官  林芳華
                                      法  官  林勇如
以上正本證明與原本無異。
如不服本判決，應於收受送達後10日內向本院提出上訴書狀。
中    華    民    國    95    年    6     月    15    日
                                      書記官  吳俊達
附錄本案論罪科刑法條全文
中華民國刑法第271條：
殺人者，處死刑、無期徒刑或10 年以上有期徒刑。
前項之未遂犯罰之。
預備犯第1 項之罪者，處2 年以下有期徒刑。


司法院資訊處製作；財團法人民間司法改革基金會備份。
